臺灣臺南地方法院新市簡易庭民事簡易判決  
110年度新簡字第238號
原      告  蔡麗媛  
訴訟代理人  陳春木  
被      告  呂欣怡  


訴訟代理人  侯志翔律師
上列當事人間請求確認本票債權不存在事件，經本院於民國111
年5月20日言詞辯論終結，判決如下：
    主      文
確認被告持有原告所簽發如附表一所示之本票，於超過新臺幣18
5,000元，及自民國110年3月23日起至清償日止，按週年利率16％
計算之利息部分不存在。
本院109年度司執字第123492號給付票款強制執行事件，於超過
新臺幣185,000元，及自民國110年3月23日起至清償日止，按週
年利率16％計算之利息範圍，對原告所為之強制執行程序應予撤
銷。
原告其餘之訴駁回。
訴訟費用由被告負擔。
    事實及理由
一、按確認法律關係之訴，非原告有即受確認判決之法律上利益
    者，不得提起之，民事訴訟法第247條第1項前段定有明文。
    又所謂即受確認判決之法律上利益，係指法律關係之存在與
    否不明確，原告主觀上認為其在法律上之地位有不安之狀態
    存在，且此種不安之狀態，能以確認判決將之除去者而言。
    本件被告執有以原告名義所簽發如附表一所示之本票1紙（
    下稱系爭本票），並向本院聲請本票裁定強制執行，經本院
    以109年度司票字第1551號裁定准予強制執行，業據本院依
    職權調取前揭卷宗核閱無訛。是系爭本票既已由被告持有並
    主張權利，原告又否認系爭本票之票據債權超過新臺幣（下
    同）185,000元部分不存在，則被告就系爭本票之債權是否
    存在，即影響原告之法律上地位，而上開不安之狀態，得以
    確認判決除去，是原告提起本件確認之訴，即有受確認判決
    之法律上利益，合先敘明。
二、原告起訴主張：
  ㈠原告前於民國103年9月23日以所有之門牌號碼臺南市○○區○○
    路000巷00○00號房屋及其基地（下稱抵押房地），委託訴外
    人盛隆開發股份有限公司（下稱盛隆公司）辦理抵押權借款
    ，遂與訴外人即盛隆公司承辦人陳政鴻簽訂房地產貸款合約
    書（下稱103年9月23日貸款合約書），同時簽立185,000元
    之借據及簽發同抵押權設定金額之面額30萬元本票為擔保，
    連同抵押房地所有權狀等辦理抵押權登記所需文件，一併交
    付陳政鴻收執，嗣於同年月25日完成抵押權登記時，由訴外
    人即盛隆公司主任呂欣縵代表被告將放貸金額185,000元轉
    交原告收訖，原告亦應其要求簽立領款收據，嗣後即依其指
    示將每月利息5,500元存入被告指定之銀行帳戶。上開借貸
    本金185,000元於104年4月9日屆約定清償期，原告仍無力清
    償而請求延展期限，呂欣縵即以增加擔保為由，要求原告再
    次簽立185,000元+415,000元（合計60萬元）之房地產貸款
    合約書（下稱104年4月9日貸款合約書），及簽發系爭本票
    為擔保，但被告並無增加放貸款項予原告，故原告實際借款
    金額仍為185,000元，此後原告亦按原本借貸本金185,000元
    ，每月繳納約5,000元之利息至110年1月13日。被告自始至
    終僅借款185,000元予原告，卻以系爭本票面額60萬元為執
    行名義，聲請查封原告所有之抵押房地，顯不合法。
  ㈡被告既辯稱其於104年4月9日另借款415,000元予原告，應由
    被告負舉證責任，然被告僅憑系爭本票即誣指有該筆借款，
    殊不知坊間收受票據卻分文未付者比比皆是，況本件如有增
    貸之情，被告是經營代書為業之專職人員，豈有未辦理設定
    抵押權登記保障債權之理，被告主張顯為無稽，根本不可信
    採。爰依法提起本件訴訟，請求確認系爭本票債權超過185,
    000元部分不存在，並撤銷本院109年度司執字第123492號強
    制執行程序。
  ㈢並聲明：
　⒈確認被告持有原告所簽發之系爭本票債權超過185,000元部分
    不存在。
　⒉本院109年度司執字第123492號強制執行程序應予撤銷。
三、被告則辯以：
  ㈠系爭本票之金額分屬2次借款，合計60萬元而簽發，原告於10
    3年9月初次向被告借款185,000元，嗣於104年4月9日又向被
    告增加借款415,000元，合計60萬元，並重新簽發系爭本票
    及104年4月9日貸款合約書，原告均已收受借款始簽發系爭
    本票為憑。系爭本票為原告所親簽，衡情若無交付借款，豈
    有可能簽發系爭本票，若簽發系爭本票係追加擔保原來之借
    款，根本不必另簽立104年4月9日貸款合約書特別增列415,0
    00元並蓋章，原告所辯顯與常理有違。原告已自承簽發系爭
    本票為借款之擔保，自非無原因關係，系爭本票既為真正，
    依票據法第5條規定，原告應依所載文義負責，原告訴請本
    票債權不存在即屬無據。又原告訴請確認系爭本票債權不存
    在，應由原告負舉證責任，況金錢消費借貸以交付票據方式
    向貸與人調現，為社會交易所常見，兩造間之借款係由被告
    之胞姊呂欣縵持現金交付完畢，原告始簽發系爭本票，依據
    最高法院101年度台上字第566號判決意旨，原告既不否認親
    簽並交付104年4月9日貸款合約書及系爭本票予被告，其否
    認借款存在顯屬無據，是原告主張系爭本票係為追加擔保並
    非借款，顯不足採。至於原告以第二次增貸415,000元，呂
    欣縵未至地政機關辦理抵押權增額設定及未再簽領款收據即
    否認債權存在，惟所謂借款交付之字據並無一定之格式，亦
    未必一定要有「借據、領據」之字樣始可，原告不否認確實
    親簽104年4月9日貸款合約書並於增貸金額415,000元蓋章，
    且另簽立系爭本票表明借款金額，然因原告拒絕支付增辦抵
    押設定所需代書費及規費，且原告已簽立足額之系爭本票，
    故被告未再強制要求辦理增額抵押設定，且抵押權設定並非
    借款債權之生效要件，自不能以被告未辦理第二次增額抵押
    設定即認為債權不存在，無視原告已簽立之415,000元增貸
    文件。原告並非無借款經驗之人，若未收到借款，豈有可能
    任意簽發本票及於貸款合約書上蓋章簽名，且於104年4月9
    日簽發系爭本票後始終未表示未收到借款，或要求返還系爭
    本票，直到被告聲請本票裁定並強制執行始主張債權不存在
    ，與常理有違，被告之代理人呂欣縵不諳法律，未再要求簽
    立領據，然是否嚴謹要求簽立領據因個人習慣而異，不能因
    僅於增貸金額上簽名蓋章而未另簽領據而認為借款無效。
  ㈡退步言，縱如原告所自認系爭本票係擔保本金185,000元及每
    月3％利息之債權，經被告審視呂欣縵之銀行帳戶明細比對、
    彙整原告已付利息，原告實際僅支付利息為286,665元，然
    原告自103年9月23日開始借款至110年1月19日應支付之利息
    為421,412元【計算式：185,000元×3％×75.93月＝421,412元
    （小數點以下四捨五入）】，原告仍短付利息134,747元【
    計算式：421,412-286,665＝134,747】，加計本金185,000元
    後，尚欠被告本息合計319,747元，及自110年2月起至清償
    日止按月約定之利息。又因110年1月20日修正民法第205條
    規定，法定利率最高為週年利率16％，故110年2月23日起至
    清償日止，原告每月應支付之利息減縮為2,467元【計算式
    ：185,000×16％÷12＝2,467（小數點以下四捨五入）】。因此
    ，縱認第二次借款關係不存在，原告最後一次繳款日為110
    年1月13日，110年2月以後應按月給付之利息仍未給付，故
    縱原告主張有理由，亦僅為確認「系爭本票於319,747元，
    及自110年2月23日起至清償日止，每月利息2,467元以外之
    部分」不存在。
  ㈢並聲明：原告之訴駁回。
四、本院得心證之理由：
  ㈠查原告於103年9月23日向被告借款185,000元，約定借款期間
    自103年9月23日起至104年3月22日止，月息3％，原告並將其
    所有之抵押房地提供予被告設定擔保債權額30萬元之抵押權
    ，及簽立103年9月23日貸款合約書、借據及簽發面額30萬元
    之本票，被告遂於同年月25日交付185,000元現金予原告；
    原告另於104年4月9日簽立104年4月9日貸款合約書及簽發系
    爭本票予被告；嗣被告持系爭本票及上開面額30萬元之本票
    向本院聲請本票裁定強制執行，經本院以109年度司票字第1
    551號裁定准予對原告強制執行（另紙面額30萬元之本票部
    分遭駁回），被告並持上開本票裁定為執行名義向本院聲請
    強制執行，現經本院以109年度司執字第123492號強制執行
    程序查封原告所有之抵押房地在案等情，有本票、104年4月
    9日貸款合約書、借據、領款收據、103年9月23日貸款合約
    書、土地、建物登記第二類謄本影本在卷可稽（補字卷第21
    -29、45-47頁、本院卷第41-48頁），並經本院調取上揭本
    票裁定及強制執行卷宗核閱無訛，且兩造對此亦無爭執，此
    部分事實應堪認定。
  ㈡本件原告固不爭執系爭本票由其簽發，惟主張其向被告借款
    金額僅185,000元，而非系爭本票面額60萬元，然為被告否
    認，並辯稱原告於103年9月23日向其借款185,000元，另於1
    04年4月9日再向其借款415,000元，借款金額合計為60萬元
    。則本件爭點為：⒈系爭本票擔保之借款債權除兩造不爭執
    之185,000元外，剩餘415,000元之借款債權是否存在？⒉系
    爭本票債權餘額若干？茲分述如下：
　⒈系爭本票擔保之借款債權除兩造不爭執之185,000元外，剩餘
    415,000元之借款債權是否存在？
　⑴按票據乃文義證券及無因證券，票據上之權利義務悉依票上
    所載文義定之，與其基礎之原因關係各自獨立，票據上權利
    之行使不以其原因關係存在為前提。執票人行使票據上權利
    時，就其基礎之原因關係確係有效存在不負舉證責任。若票
    據債務人以自己與執票人間所存抗辯之事由對抗執票人，依
    票據法第13條規定觀之固非法所不許，惟仍應先由票據債務
    人就該抗辯事由負舉證之責任。必待為票據基礎之原因關係
    確立後，法院就此項原因關係進行實體審理時，當事人於該
    原因關係是否有效成立或已否消滅等事項有所爭執，始適用
    各該法律關係之舉證責任分配原則；兩造均主張系爭本票交
    付之原因關係為消費借貸，票據債務人抗辯未收受借款，消
    費借貸未成立，則就借款已交付之事實，自應由執票人負舉
    證責任。兩造均不爭執系爭本票之原因關係為消費借貸關係
    ，惟原告主張其借款金額僅185,000元，而非系爭本票所載
    票面金額60萬元，則揆諸前揭說明，除原告不爭執之185,00
    0元借款外，應由被告就其另交付借款415,000元之事實負舉
    證責任。
　⑵被告雖抗辯原告已於104年4月9日貸款合約書簽章，並於該貸
    款合約書之申辦額度「185000+415000」用印（本院卷第155
    -156頁），且簽發系爭本票予被告，可見原告有另外向被告
    增貸415,000元云云，惟此至多僅能證明兩造間具借貸合意
    ，尚難以證明被告確已交付增貸款項415,000元予原告。又
    被告就借款交付乙節聲請傳喚其胞姊呂欣縵到庭作證，而證
    人呂欣縵證稱：伊於103、104年間有代理被告借款給原告，
    兩造間之借款是伊經手的，第一次185,000元，第二次415,0
    00元，時間第一次應該是103年3、4月間，第二次應該是104
    年4月左右，第一次是原告訴訟代理人陳春木帶原告到臺中
    ，跟伊見面拿錢，當時有簽像合約書的文件，還有簽本票，
    是陳春木有經濟上困難，才有第二次借款415,000元，第二
    次415,000元是伊跟母親帶現金去臺南陳春木家裡交付，第
    二次415,000元交付後，有簽借415,000元的文件（即本院卷
    第155-156頁104年4月9日貸款合約書），還有1張本票（即
    系爭本票）；第二次本來也要做抵押權設定，但是陳春木想
    要省錢問是否可不設定，伊等考量到陳春木之前繳息都正常
    ，所以才同意這次沒有辦理設定，第二次借款無簽署借據與
    領據，因為第一次有辦抵押設定，所以代書建議要簽借據跟
    領據，第二次因為沒有要辦抵押設定，而且有簽合約書及本
    票，所以沒有請他們寫；利息為月息百分之3，原告第一次
    利息繳付正常，第二次就開始不正常，一開始利息是5,500
    元左右，有時候陳春木說有困難會先給付2、3,000元，大約
    從第二次借款之後開始會拖1個多月，或是給的金額大約2、
    3,000元，有時會給7、8,000元；原告支付之利息是匯到伊
    台新銀行、台北富邦、花蓮二信這3個帳戶，因為妹妹（即
    被告）當初只想要賺利息錢，伊等是土地開發與房屋買賣的
    公司，伊跟妹妹的帳戶是共用的，所以錢都混在一起，這筆
    錢是妹妹的錢，伊當時沒有錢，妹妹說既然是伊去接洽的，
    利息就直接匯到伊的帳戶，如有匯款進來再告知她等語（本
    院卷第170-174頁），惟證人呂欣縵與被告是姊妹至親關係
    ，且實際負責與原告接洽借款庶務，本難期證詞公允屬實。
    況原告與被告間第一次借款時，除簽立貸款合約書與簽發本
    票外，被告於交付借貸款項185,000元均要求原告簽立借據
    及領款收據，並有設定抵押權為借款債務之擔保，豈有於第
    二次借款金額更高之情況下，僅簽立貸款合約書與系爭本票
    為擔保，而未辦理提高抵押權擔保債權金額之登記，亦未在
    交付借貸款項時簽立借據或領據，以免日後發生爭議及擔保
    借款債務之清償，所述與常情有違。是證人呂欣縵之證詞，
    尚難採信。而被告復未提出其他證據證明其有另交付借款41
    5,000元予原告，自難認定兩造間有成立借貸415,000元之債
    權債務關係存在。是以，系爭本票擔保之借款債權本金應為
    185,000元，其餘415,000元部分之借款債權不存在。
  ⒉系爭本票債權餘額若干？
　⑴按110年1月20日公布修正前民法第205條規定，約定利率，超
    過週年百分之20者，債權人對於超部分之利息，無請求權。
    而110年1月20日公布，110年7月20日施行之民法第205條、
    民法債編施行法第10條之1則規定，約定利率，超過週年百
    分之16者，超過部分之約定，無效；修正之民法第205條之
    規定，於民法債編修正施行前約定，而於修正施行後發生之
    利息債務，亦適用之。又約定利率超過週年百分之20者，民
    法第205條既僅規定債權人對於超過部分之利息無請求權，
    則債務人就超過部分之利息任意給付，經債權人受領時，自
    不得謂係不當得利請求返還。本件借款利率經兩造約定為月
    息3％，已如前述，而系爭本票既係用以擔保原告對被告之借
    款債務，足見系爭本票所擔保之借款債權包括借款本金及自
    103年9月23日起至清償日止之利息。又系爭本票擔保之借款
    利息債權以月息3％計算，依此換算週年利率即為36％(計算式
    ：3％×12＝36％)，已逾修正前民法第205條所定最高利率週年
    利率20％上限，依前開說明，被告僅在週年利率20％之範圍內
    ，有利息請求權，且自110年7月20日起即應適用修正後民法
    第205條規定，自該時起其利息約定超過週年利率16％部分，
    法律上亦屬無效。
　⑵又本件原告主張計算至110年3月15日止，就利息部分僅積欠3
    3,400元，而被告則抗辯稱自103年9月23日起至110年1月19
    日止，原告應繳付之利息總額為421,412元，扣除已繳付之
    利息286,665元，仍短付利息134,747元【計算式：421,412-
    286,665＝134,747】。經查：原告於附表二所示之日期陸續
    將每月應繳付之利息匯至被告指定之呂欣縵申設之台北富邦
    銀行、台新銀行、花蓮第二信用合作社帳戶，匯款金額總計
    為298,100元，此有本院向台北富邦銀行、台新銀行、花蓮
    第二信用合作社調取呂欣縵申設帳戶交易明細附卷可憑（本
    院卷第85-95、101-113、225頁、外放資料），依前揭說明
    ，原告自103年9月23日起至110年7月20日止之利息，被告僅
    於週年利率20％範圍內有請求權，又原告最後一次繳息日為1
    10年3月2日（匯至呂欣縵花蓮第二信用合作社帳戶，給付金
    額為4,985元），其該次應繳付至109年3月22日止之利息。
    又被告主張自110年1月20日起之利率改依週年利率16％計算
    ，依此計算，被告於103年9月23日起至110年3月22日之期間
    內，在修正前民法205條所定最高利率週年利率20％範圍內（
    110年1月20日後之利率被告主張依週年利率16％計算），得
    請求之利息應為239,294元【計算式：185,000×20％×(6+121/
    365)+185,000×16％×(62/365)＝239,294（小數點以下四捨五
    入）】，原告雖已給付298,100元，惟超過239,294元部分之
    利息屬原告之任意給付，並經被告受領，自不得謂係不當得
    利請求返還或將已給付之利息予以抵充本金，是原告尚積欠
    被告之借款債務為本金185,000元及自110年3月23日起至清
    償日止，按週年利率16％計算之利息。是以，系爭本票所擔
    保之借款債權，尚有185,000元及自110年3月23日起至清償
    日止，按週年利率16％計算之利息，超過上開範圍之債權部
    分自不存在。
  ㈢再按，執行名義無確定判決同一之效力者，於執行名義成立
    前，如有債權不成立或消滅或妨礙債權人請求之事由發生，
    債務人亦得於強制執行程序終結前提起異議之訴，強制執行
    法第14條第2項定有明文。而系爭本票債權所擔保之借款債
    權在超過185,000元及自110年3月23日起至清償日止，按週
    年利率16％計算之利息部分已不存在，則原告請求本院109年
    度司執字第123492號給付票款強制執行事件，於系爭本票債
    權不存在部分之執行程序應予撤銷，應屬有據，逾此範圍請
    求撤銷執行程序，則屬無據。
五、綜上所述，原告請求確認被告持有原告所簽發之系爭本票債
    權超過185,000元，及自110年3月23日起至清償日止，按週
    年利率16％計算之利息部分不存在，及本院109年度司執字第
    123492號給付票款強制執行事件關於上開債權不存在部分之
    執行程序應予撤銷，為有理由，應予准許；逾此範圍之請求
    ，為無理由，應予駁回。
六、本件事證已臻明確，兩造其餘主張、陳述及所提之證據暨攻
    擊防禦方法，核與判決結果不生影響，爰不逐一論述，併此
    敘明。
七、按各當事人一部勝訴、一部敗訴者，其訴訟費用，由法院酌
    量情形，命兩造以比例分擔或命一造負擔，或命兩造各自負
    擔其支出之訴訟費用，民事訴訟法第79條定有明文。本件原
    告之訴為一部有理由，一部無理由，本院審酌原告之請求內
    容、爭執積欠本金數額，及兩造勝敗訴之比例等情，認本件
    訴訟費用應全由被告負擔，判決如主文第4項所示。
八、結論：本件原告之訴為一部有理由、一部無理由。爰依民事
    訴訟法第436條第2項、第79條，判決如主文。　
中　　華　　民　　國　　111 　年　　6 　　月　　17　　日
                    新市簡易庭  法  官  曾仁勇
附表一：
編號 發  票  日 票面金額 (新臺幣) 到期日 利息起算日 (即提示日) 票據號碼 01 104年4月9日 60萬元 未載 104年7月9日 TH348803 
附表二：
匯入銀行帳號：台北富邦銀行(帳號00000000000000號)    編號 匯款日期 金額     (新臺幣) 備註 1 104年10月15日 6,650元 匯款人：陳春木 2 104年11月16日 5,000元 匯款人：陳春木 3 105年1月7日 5,000元 匯款人：陳春木 4 105年2月5日 5,550元 匯款人：陳春木 5 105年3月7日 5,550元 匯款人：陳春木 6 105年4月7日 5,550元 匯款人：陳春木 7 105年5月16日 5,550元 匯款人：陳春木 8 105年6月14日 5,550元 匯款人：陳春木 9 105年8月10日 5,550元 匯款人：陳春木 10 105年10月6日 5,550元 匯款人：陳春木 11 105年11月14日 2,000元 匯款人：陳春木 合計57,500元    匯入銀行帳號：台新銀行(帳號00000000000000號)    12 105年11月11日 2,000元 帳戶匯款 13 105年11月16日 5,500元 ATM轉入 14 106年2月20日 6,150元 現金存款 15 106年3月14日 5,000元 現金存款 16 106年4月17日 5,500元 現金存款 17 106年5月18日 5,000元 現金存款 18 106年6月16日 5,000元 現金存款 19 106年7月17日 6,000元 ATM存款 20 106年8月15日 5,700元 匯款人：陳春木 21 106年9月15日 6,000元 匯款人:蔡麗媛 22 106年10月17日 8,000元 匯款人：陳春木 23 106年11月17日 6,600元 匯款人：陳春木 24 107年1月2日 5,000元 ATM存款 25 107年2月22日 6,000元 ATM存款 26 107年3月21日 3,500元 匯款人：陳春木 27 107年4月9日 4,300元 現金存款：陳春木 28 107年4月23日 5,000元 現金存款：陳春木 29 107年6月19日 5,500元 現金存款 30 107年8月1日 5,500元 ATM存款 31 107年8月31日 5,500元 ATM存款 32 107年9月21日 5,000元 ATM存款 33 107年10月27日 6,000元 ATM存款 34 107年11月19日 5,500元 ATM存款 35 107年12月31日 5,500元 ATM存款 36 108年1月25日 4,500元 ATM存款 37 108年2月24日 6,000元 ATM存款 38 108年3月25日 5,500元 ATM存款 39 108年4月29日 5,000元 ATM存款 40 108年6月6日 6,000元 ATM存款 41 108年7月8日 5,000元 ATM存款 42 108年8月26日 5,500元 ATM存款 43 108年12月11日 5,000元 ATM存款 44 109年2月4日 5,500元 ATM存款 45 109年2月14日 5,500元 ATM存款 合計182,250元    匯入銀行帳號：花蓮第二信用合作社(帳號00000000000000號)    46 109年2月18日 7,985元 跨行存款 47 109年4月6日 4,985元 跨行存款 48 109年7月10日 13,985元 跨行存款 49 109年7月27日 4,985元 跨行存款 50 109年8月10日 4,985元 跨行存款 51 109年8月11日 1,485元 跨行存款 52 109年9月30日 4,985元 跨行存款 53 109年11月13日 4,985元 跨行存款 54 110年1月13日 4,985元 跨行存款 55 110年3月2日 4,985元 跨行存款 合計58,350元    總計：台北富邦銀行部分57,500元+台新銀行部分182,250元+花蓮第二信用合作社部分58,350元＝298,100元    
以上正本係照原本作成。
如不服本判決，應於判決送達後20日內，向本院提出上訴狀並表
明上訴理由，如於本判決宣示後送達前提起上訴者，應於判決送
達後20日內補提上訴理由書（須附繕本）。
如委任律師提起上訴者，應一併繳納上訴審裁判費。
中　　華　　民　　國　　111 　年　　6 　　月　　17　　日
                                書記官  吳佩芬